最高法院刑事判決　　　　　　　　　　　　　　　　九十一年度台上字第九八五號
　　上　訴　人　甲○○
右上訴人因業務過失致人於死案件，不服臺灣高等法院中華民國八十八年十一月十日
第二審判決（八十八年度交上訴字第一○三號，起訴案號：臺灣桃園地方法院檢察署
八十七年度偵字第一二五八五號），提起上訴，本院判決如左：
    主  文
上訴駁回。
    理  由
按刑事訴訟法第三百七十七條規定，上訴於第三審法院，非以判決違背法令為理由，
不得為之。是提起第三審上訴，應以原判決違背法令為理由，係屬法定要件。如果上
訴理由狀並未依據卷內訴訟資料，具體指摘原判決不適用何種法則或如何適用不當，
或所指摘原判決違法情事，顯與法律規定得為第三審上訴理由之違法情形，不相適合
時，均應認其上訴為違背法律上之程式，予以駁回。本件原判決撤銷第一審法院不當
之科刑判決，改判仍論處上訴人甲○○從事業務之人，因業務上之過失致人於死罪刑
（處有期徒刑一年六月）。上訴人之上訴意旨略稱：（一）上訴人駕駛之聯結車車身
寬度為二點五公尺，倘撞擊點係原判決認定之車頭前方保險桿中央偏左處，則該聯結
車車身勢必跨越桃園縣大溪鎮○○街雙黃線並佔用對向內側車道達一點二五公尺以上
，如此始能與原判決認定之事實（即上訴人駕車駛入對向車道、撞擊位置在對向車道
）相符。然本件車禍發生時，恰係臺灣省各縣市基層里長選舉競選期間之末日，上訴
人駕車行駛之對向車道適有多輛選舉車輛慢速前進並佔用外側車道，而對向內側車道
復有沿街拜票及燃放鞭炮之群眾，上訴人豈敢將聯結車駛入對向車道佔用該車道一點
二五公尺以上﹖再依卷附車輛照片觀之，該聯結車車頭保險桿中央之撞擊點仍在上訴
人駕車行駛之內側車道內，益堪認上訴人並未駕車越線駛入對向車道達一點二五公尺
以上。又由被害人陳信志屍體及所騎機車留置於事發現場之位置均在上訴人駕車行駛
之內側車道上觀之，更足認二車撞擊之位置應在上訴人具有優先路權之順向內側車道
上。故而事發當時上訴人係駕駛聯結車在自己車道內行駛，因車載重達二五點七噸之
貨物，適又因等候綠燈剛起步前行，車速不快，於乍見陳信志為觀看選舉遊行車隊，
騎車跨越中央雙黃線時，即採取鳴喇叭示警及猛然煞車等緊急措施，顯已盡避免危險
發生之義務，本件死亡結果之發生，完全肇因於陳信志騎乘機車車速過快及疏未在自
己車道內行駛，與上訴人駕駛聯結車之行為，無任何關聯，陳信志死亡與上訴人駕車
行為間，顯無因果關係，原判決對此未予調查，有未盡調查能事之違法。（二）依卷
附道路交通事故調查報告表所附之現場圖所示，在人行道之刮地痕起點，顯然位於上
訴人駕車行駛之順向車道內，並非在對向車道之人行道上。況事發現場屬彎道，依陳
信志騎乘機車之前進路線，其理應往右方呈小幅度轉彎行駛，當時係因其回頭觀看選
舉車隊疏未遵循右轉彎方向行駛，致以直行方向跨越中央雙黃線至對向車道，而與在
自己內側車道上依規定行駛之上訴人所駕聯結車發生撞擊。原判決就兩車發生撞擊之
位置究在上訴人行車車道、抑或陳信志行車車道，未查證清楚，僅以撞擊後兩車之停
放地點，率爾認定上訴人駕駛聯結車跨越雙黃線肇事，對陳信志及其騎乘之機車何以
會停放在上訴人所駕聯結車之右前輪前、陳信志騎乘機車有無跨越該路段中央雙黃線
、何以撞擊點是在該聯結車前方保險桿中央偏左位置等疑點，俱未論及。（三）卷附
現場圖上載明之刮地痕一○點九公尺，應係表示人行道上刮地痕至機車停置點間之距
離，非謂該刮地痕長達一○點九公尺，原判決故予曲解，與卷內證據資料之記載不相
一致。至證人張天褔在第一審證稱：「刮地痕即在白線處」，並非證述現場有長達一
○點九公尺之刮地痕，原判決認定機車被拖行造成之刮地痕長達一○點九公尺，與該
證人之本意不符。（四）上訴人在原審已聲請傳訊證人儲榮武，查證二車撞擊之地點
究在何處、發生碰撞前上訴人有無按喇叭示警、陳信志騎乘之機車倒地後曾否遭上訴
人駕駛之聯結車拖行、二車發生碰撞前之車速究為若干等事項，復聲請傳訊證人張天
福查明二車撞擊後陳信志騎乘之機車是否被拖行一○點九公尺及上訴人所駕聯結車車
後之煞車痕究有多長。原判決對於判決有重要影響之證人儲榮武、張天褔俱未傳訊，
復未以裁定駁回或於理由內說明不予傳喚之理由，於法有違。（五）上訴人於八十九
年三月二十日已與陳信志之唯一繼承人陳瑞明達成和解，賠償陳瑞明喪葬費、精神慰
撫金及其他一切損失合計新臺幣（下同）一百九十萬元，請斟酌上訴人確有悔意，將
本件發回更審云云。
惟查原判決依憑告訴人陳瑞明之指述、證人儲榮武、張天福之證言、卷附之道路交通
事故調查報告表暨所繪之事故現場圖、照片、臺灣桃園地方法院檢察署相驗筆錄、驗
斷書、相驗屍體證明書、臺灣省桃園縣區車輛行車事故鑑定委員會鑑定意見書及臺灣
省車輛行車事故覆議鑑定委員會覆議意見書等證據資料，認定上訴人有其事實欄所載
之業務過失致人於死犯行，已於理由內詳敘其調查證據之結果及取捨證據認定之理由
。並就上訴人否認有過失之辯解，認非可採，予以指駁。從形式上觀察，原判決並無
採證認事與卷內證據資料不符或未盡調查能事等違背法令之情形。至於上訴人駕駛聯
結車經過肇事路段時，究竟跨越中央雙黃線佔用對向內側車道若干，原判決雖未具體
認定。惟證人即赴現場處理本件車輛肇事事故之員警張天福在偵審中已證稱：「刮地
痕都是在機車內車道並沒出現在聯結車車道」、「機車被撞到後有拖行刮地痕如照片
所示」、「（問：為何地上有刮地痕﹖）是撞到後機車被拖行，靜止狀態是拖行後之
位置」（見相驗卷第十七頁背面、第十八頁、第一審卷第十五頁背面），另證人儲榮
武於偵查中復證稱：「當時死者騎車沿介壽路往北二高方向，因其同向車道右側有選
舉車隊，所以死者靠內側行駛，接近雙黃線，但沒有超過雙黃線」（見相驗卷第十六
頁），則原判決以上引證人之證言與卷附道路交通事故調查報告表上所繪之事故現場
圖及現場照片，相互印證，於事實欄認定：「上訴人駕駛車號：XC-931號聯結車行經
桃園縣大溪鎮○○街三二號前轉彎處時，跨越中央分向限制線行駛，陳信志無照駕駛
車號：TZQ｜373號輕機車在靠近中央分向限制線快車道行駛，均未注意車前狀況，致
二車相撞」，並於理由內詳敘為此認定所憑之證據及其理由（見原判決第二頁第十六
行至第三頁第七行、第五頁第二行至第八行），復列舉事證說明上訴人駕駛聯結車行
經彎道時既已跨越中央分向限制線，則其跨越寬度是否達一點二五公尺，並不影響其
確有跨線行駛之過失責任認定。顯非僅以二車撞擊後停置之位置，為上開事實認定所
憑之證據資料，就陳信志騎乘機車在該段道路行駛之位置及有無跨越中央分向限制線
行駛等事實，亦非未加審認。而前開事實認定及理由說明復屬無違於證據法則之採證
認事自由判斷職權之合法行使，不容任指為違法。上訴意旨（一）、（二）徒憑己意
，就事實審法院採證認事自由判斷職權之合法行使，再為單純事實上爭辯，顯不足以
辨識原判決已具備違背法令之形式要件。再依原判決事實認定及理由說明，上訴人係
違反道路交通安全規則第九十三條第一項第四款、第九十四條第三項及第九十七條第
一、二款：「汽車行經彎道時，應減速慢行，作隨時停車之準備」、「汽車行駛時駕
駛人應注意車前狀況，並隨時採取必要之安全措施」、「汽車在雙向二車道行駛時，
應在遵行車道內行駛」、「在劃有分向限制線之路段，不得駛入來車之車道內」等規
定，故而對本件行車事故之發生應負過失責任，且該過失與陳信志死亡結果之發生，
有相當因果關係（見原判決第三頁第十行至第十八行），從而上訴人發現將撞及陳信
志所騎之機車前，即令曾鳴按喇叭，然此並不影響本件肇事原因（即上訴人駕駛聯結
車行經號誌路口彎道跨中央分向限制線行駛撞及行駛於對向內側車道上之機車）之認
定，上訴意旨（一）另指摘原判決就陳信志死亡結果與其過失行為間有無相當因果關
係，未加審認、調查云云，自非依據卷內資料而為主張。次查依卷附道路交通事故調
查報告表上所繪之事故現場圖所示，機車刮地痕係起自該路段北方人行道中央附近，
並以向右彎曲之方式，拖行至人、車停置之地點（見相驗卷第七頁），足認該刮地痕
既非起自上訴人駕車行駛之車道內，其長度一○點九公尺，亦非以刮地痕起點與人車
停置地點為基點直線丈量而來。而證人張天福復證稱：「刮地痕都是在機車內車道並
沒出現在聯結車車道」、「地上刮地痕係撞到後機車被拖行，靜止狀態是拖行後的位
置」（見相驗卷第十七頁背面、第一審卷第十五頁背面），則上訴意旨（二）另執機
車刮地痕在上訴人駕車駛之行車道內，主張二車撞擊地點在其車道內。上訴意旨（三
）以現場圖上標示一○點九公尺部分係意指人行道上刮地痕與陳信志人、車停置地點
之距離，非表示刮地痕之長度云云，指摘原判決認事用法與卷內現場圖之記載及證人
張天福之證述不符。均與上引卷內證據資料之內容不相符合，自非依據卷內資料而為
指摘之合法第三審上訴理由。至於上訴人在原審聲請傳訊證人儲榮武、張天福，查證
二車撞擊之地點究在何處、發生碰撞前上訴人有無按喇叭示警、陳信志騎乘之機車倒
地後曾否遭上訴人駕駛之聯結車拖行、二車發生碰撞前之車速究為若干及二車撞擊後
陳信志騎乘之機車是否被拖行一○點九公尺及上訴人所駕聯結車車後之煞車痕究有多
長等事，原審雖未調查，復未以裁定駁回或於理由內敘明無調查必要之理由，致其踐
行之訴訟程序不無瑕疵。惟證人在偵查中或審判中，已經合法訊問，其陳述明確，別
無訊問必要者，不得再行傳喚，為刑事訴訟法第一百九十六條所明定，茲查證人儲榮
武於偵查中已到庭證述：「當時死者騎車沿介壽路往北二高方向，因其同向車道右側
有選舉車隊，所以死者靠內側行駛，接近雙黃線，但沒有超過雙黃線」、「（問：當
時他們車速如何﹖）機車車速我看不清楚，貨車應該不會太快」（見相驗卷第十六頁
背面），而二車發生撞擊後，陳信志及其所騎乘之機車，曾遭上訴人駕駛之聯結車拖
行，地上刮地痕均在陳信志行駛之內側車道內，係機車被拖行後所造成，現場人、車
停置之地點是拖行後之位置，復經證人張天福在偵審中一再供述明確（見相驗卷第十
七頁、第十八頁、第一審卷第十五頁背面），該刮地痕之起、終點及其長度，又有卷
附現場圖內之記載可為佐證，則二車在何處撞擊、撞擊後陳信志及其騎乘之機車曾否
遭上訴人駕駛之聯結車拖行、拖行後造成之刮地痕長度若干，依證人儲榮武、張天福
分別於偵、審中之證述及卷內其他證據資料，已足為明確之認定。原判決依憑上開證
據資料，認定二車係相撞於陳信志騎乘機車行駛之內側車道、相撞後陳信志人、車曾
遭上訴人駕駛之聯結車拖行，造成之刮地痕達一○點九公尺，與上引卷內證據資料之
內容相符，亦非無憑臆斷。原審就前開已調查明確之事，未再傳訊證人儲榮武、張天
福為無益之調查，於法無違。再者證人張天福於事發當時並不在場，其就上訴人駕駛
之聯結車煞停後留有煞車痕之長度，則證稱：「貨車前輪有短短煞車痕」、「（問：
有無量煞車痕﹖）沒量」（見第一審卷第十五頁背面），另儲榮武在偵查中對二車之
車速究係若干，復據其親身之經歷證述在卷，就此等已明確訊問之事實，自無再傳訊
張、儲二人到庭重覆訊問之必要。又二車碰撞前上訴人究竟有無嗚按喇叭，與本件車
禍肇事原因之認定，並無影響，已如前述，原審法院就上開事實，縱予調查，亦無從
動搖原判決就犯罪事實之認定。故而原審前開訴訟程序之瑕疵，既於判決無影響，依
刑事訴訟法第三百八十條規定，仍非得執為提起第三審上訴之適法理由。綜上所論，
上訴意旨置原判決事實欄已明確認定，理由內詳予說明之事項於不顧，對於原判決採
證認事自由判斷職權之合法行使，或非依據卷內訴訟資料而為指摘，或再為單純事實
上爭執，復徒憑己見，執於原判決無影響之訴訟程序瑕疵，漫指原判決未盡調查能事
及採證認事與卷內證據資料不符，自非適法之第三審上訴理由，其上訴違背法律上之
程式，應予駁回。又本院為法律審，上訴意旨（五）主張其於原審判決後已與陳信志
之唯一繼承人陳瑞明達成和解，賠償陳瑞明喪葬費、精神慰撫金及其他一切損失合計
一百九十萬元及所提出之和解書影本，均無從斟酌，附此敘明。
據上論結，應依刑事訴訟法第三百九十五條前段，判決如主文。
中      華      民      國    九十一    年      二      月    二十二    日
                              最高法院刑事第一庭
                                  審判長法官  施  文  仁
                                        法官  張  淳  淙
                                        法官  林  永  茂
                                        法官  蕭  仰  歸
                                        法官  張  清  埤
      右正本證明與原本無異
                                              書  記  官
中      華      民      國    九十一    年      二      月    二十七    日
